【裁判字號】    88,再易,14
【裁判日期】    890202
【裁判案由】    拆屋還地
【裁判全文】
臺灣臺南地方法院民事判決  八十八年度再易字第十四號
    再審原告  丙○○
    再審被告  甲○○
              乙○○○
右當事人間請求拆屋還地事件，再審原告對於中華民國八十八年八月三十一日本院八
十七年度簡上字第二五三號確定判決提起再審之訴，本院判決如左：
    主  文
再審之訴駁回。
再審訴訟費用由再審原告負擔。
    事  實
甲、再審原告方面：
  一、聲明：求為判決（一）原確定判決廢棄，駁回上訴人之訴。（二）再審及前審
      之訴訟費用由再審被告負擔。
  二、陳述：
    （一）緣台南縣玉井鄉○○段二０九地號之土地係再審原告所有，鄰地即同段二
          ０八地號土地所有權人則為訴外人蔡萬鐘，然蔡萬鐘將其土地借給再審被
          告甲○○及乙○○○建造圍牆、房屋居住使用。
    （二）再審原告於原審係請求再審被告將如台南縣新化地政事務所於民國（下同
          ）八十六年十月十五日之土地複丈成果圖（即如附圖）所示編號Ｂ斜線部
          分（面積點玖零貳平方公尺）土地上搭蓋之圍牆拆除，並將該土地及占
          有使用系爭圍牆內側靠再審被告所居住之房屋本體即如附圖所示編號Ａ斜
          部分（面積貳拾肆點壹壹平方公尺之土地）交還再審原告。因本件再審原
          告所擁有之不動產即坐落於台南縣玉井鄉○○段二０九號之土地，是由台
          南縣政府主辦、省政府測量人員測量後公告，並於八十四年五月一日重測
          公告確定，再審原告乃依物上請求權請求再審被告拆除系爭圍牆並返還如
          附圖所示編號Ａ及Ｂ土地。然本件再審被告強詞奪理抗辯系爭土地為訴外
          人蔡萬鐘所有，其上之圍牆及房屋亦係蔡萬鐘所建造，其僅係借用云云。
          但本件爭執業經原審法院會同台南縣玉井地政事務所至現場勘驗，如附圖
          所示編號Ａ及Ｂ之土地，目前之使用人確係為再審被告無訛，以上有勘驗
          筆錄及台南縣玉井地政事務所土地複丈成果圖在卷可稽，足認本件如附圖
          所示編號Ａ及Ｂ部分土地上之圍牆係為再審被告所建造。
    （三）本件原審之判決，於其判決理由中說明依據民事訴訟法第二百七十七條之
          規定，兩造當事人應負舉證責任分配之原則，並認本件兩造當事人爭執之
          如附圖編號Ａ及Ｂ部分之土地為再審原告所有（於七十八年七月二十九日
          向原地主即訴外人張雪英買受）；而再審被告甲○○及乙○○○卻於其上
          建造圍牆而無權占有如附圖所示編號Ａ及Ｂ之土地，然再審原告請求再審
          被告拆除圍牆並返還土地卻遭駁回，其判決理由與主文顯有矛盾之處，爰
          依民事訴訟法第四百九十六條第一項第二款之規定提起再審。
  三、證據：提出本院新市簡易庭八十六年度新簡字第五０一號判決、本院八十七年
      度簡上字第二五三號判決等影本為證。
乙、再審被告方面：本件未經言詞辯論，並未通知再審被告到場，再審被告亦未提出
    任何書狀為聲明或陳述。
丙、本院依職權調閱本院新市簡易庭八十六年度新簡字第五０一號及本院八十七年度
    簡上字第二五三號民事歷審卷。
    理    由
一、按再審之訴審理程序，首應審查再審之訴是否合法，即其合法要件是否具備，次
    應審查有無再審事由，須具備上述二要件後，始得進而為本案之審理程序。經查
    ，本院八十七年度簡上字第二五三號判決因不得上訴，於八十八年八月三十一日
    因宣示而告確定，再審原告嗣於同年九月十三日收受該確定判決，經本院依職權
    調閱前開民事卷宗審核無訛，其後再審原告於同年月三十日對該確定判決提起本
    件再審之訴，其起訴未逾三十日之不變期間，且查本件再審之訴未欠缺其他合法
    要件，起訴自屬合法，合先敘明。
二、又按民事訴訟法第四百九十六條第一項第二款所謂：判決理由與主文顯有矛盾，
    係指判決依據當事人主張之事實，認定其請求或對造抗辯為有理由或無理由，而
    於主文為相反之諭示，且其矛盾為顯然者而言。茲確定判決於理由項下，認定再
    審原告對於再審被告部分之上訴，為無理由，而於主文諭示駁回再審原告此部分
    之上訴，依上說明，並無判決理由與主文顯有矛盾之情形（最高法院八十年度台
    再字第一三０號判例參照）。經查，本件再審原告於原審係起訴主張坐落台南縣
    玉井鄉○○段二０九地號土地、地目建、面積零點零壹玖壹陸公頃（重測更正
    後）土地為其所有，詎再審被告於再審原告所有前揭土地上無權占有如附圖所示
    編號Ｂ斜線部分（面積點玖零貳平方公尺）並在其搭蓋圍牆，並占有使用系爭
    圍牆內側靠再審被告所居住之房屋本體即如附圖所示編號Ａ斜線部分（面積貳拾
    肆點壹壹壹平方公尺）之土地，乃依物上請求權請求再審被告拆除系爭圍牆並返
    還如附圖編號Ａ及Ｂ之土地，然原審認：（一）本件即再審原告起訴主張如附圖
    所示編號Ａ及Ｂ之土地為其所有，而為再審被告所占有使用乙節，固據提出土地
    登記簿謄本為憑，復經原審會同台南縣玉井地政事務所至現場勘驗目前如附圖所
    示編號Ａ及Ｂ之土地目前之使用人確為再審被告，有勘驗筆錄及台南縣玉井地政
    事務所土地複丈成果圖在卷可稽，惟再審被告否認系爭圍牆及其所圍繞之空地（
    即如附圖所示編號Ａ部分之土地）暨系爭房屋本體均係其所建築，亦非再審被告
    所有，則再審被告既否認系爭圍牆及系爭房屋本體為其所建造，亦非其所有，而
    觀系爭圍牆圍繞系爭房屋，且系爭圍牆與系爭房屋間之空地（緊臨系爭圍牆之空
    地，有一部分空地即為系爭Ａ部分土地）鋪設有水泥連接系爭圍牆與系爭房屋，
    系爭圍牆、圍牆內與系爭房屋本體間之空地與系爭房屋應係完整利用之設計，即
    系爭圍牆與系爭房屋間之空地（如附圖所示編號Ａ部分之土地）及系爭圍牆、系
    爭房屋本體三者合成一完整的建物，且應為建築之始即有此種設計，此觀系爭圍
    牆及系爭房屋均已年代久遠，即可推知；況再審原告亦不否認系爭圍牆至少在其
    於七十八年間買受坐落台南縣玉井鄉○○段二０九地號土地時即已存在，再審原
    告即應就系爭建物是否為再審被告所建造或所有，負舉證責任。（二）再審原告
    於原審並未舉證證明系爭建物確係再審被告所建築且係再審被告所有；而自再審
    被告於八十六年九月間提出原審之答辯狀理由欄第一段「一、系爭圍牆建於民國
    六十六年，位於台南縣玉井鄉○○段二０八地號上，與同段二０九地號之土地之
    原所有權人張雪英，分別於民國五十八年十一月二十四日出賣給被告（即再審被
    告），而被告經所有權人及當時測量結果，以所有之意思：：：」之文字觀之，
    先係陳述圍牆建於民國六十六年，繼又敘述訴外人張雪英五十八年出售該土地，
    並未自認系爭圍牆為再審被告所建造，再審原告以該段文字推論再審被告「自認
    」系爭圍牆為其所建造，尚嫌速斷而有誤會；本件再審原告既無法舉證證明系爭
    圍牆係再審被告建築所有，再審原告主張再審被告應拆除圍牆並返還土地，即難
    憑採。（三）再審原告既未舉證證明系爭建物係再審被告所有，則再審被告對系
    爭圍牆自無事實上之處分權，再審原告依物上請求權請求再審被告拆除系爭圍牆
    並返還如附圖所示編號Ａ及Ｂ之土地，為無理由，應予駁回，其假執行之聲請亦
    失所依據，應併駁回等事實，業經本院依職權調閱本院新市簡易庭八十六年度新
    簡字第五０一號及本院八十七年度簡上字第二五三號民事卷宗審核無訛。依前揭
    說明，民事訴訟法第四百九十六條第一項第二款所謂之「判決理由與主文顯有矛
    盾」，乃指判決主文與判決理由所生之最後結論，兩者互不相符之情形而言，本
    件原確定判決中再審原告全部無理由之主文與判決理由所生之論斷，二者間並無
    任何不相符之情形存在，則再審原告指摘原確定判決有「判決理由與主文顯有矛
    盾」之情事，尚屬無據，即原審之判決既未有「依據當事人主張之事實，認定其
    請求或對造抗辯為有理由或無理由，而於主文為相反之諭示」，再審原告依民事
    訴訟法第四百九十六條第一項第二款規定，提起本件再審之訴，要非有理。
三、末按再審之訴，顯無再審理由者得不經言詞辯論，以判決駁回之，民事訴訟法第
    五百零二條第二項定有明文。本件再審原告主張原審判決認定再審被告為系爭圍
    牆之所有權人云云並無所據，是原審判決即本院八十七年度簡上字第二五三號之
    確定終局判決並無再審原告主張之民事訴訟法第四百九十六條第一項第二款規定
    之再審事由，從而，再審原告據以提起本件再審之訴，請求廢棄原確定判決，並
    為其有利之判決，顯無理由。揆之上開說明，自得不經言詞辯論，逕以判決駁回
    之。
四、據上論結，本件再審之訴為顯無理由，依民事訴訟法第五百零五條、第五百零二
    條第二項、第四百三十六條之一第三項、第七十八條，判決如主文。
中      華      民      國    八十九    年      二    月        二      日
                              臺灣臺南地方法院民事第一法庭
~B審判長法  官  袁靜文
~B      法  官  張麗娟
~B      法  官  洪碧雀
右正本證明與原本無異
本判決不得上訴
中      華      民      國    八十九    年      二    月        二      日
~B      法院書記官  陳麗玲


司法院資訊處製作；財團法人民間司法改革基金會備份。
